【裁判字號】    94,易,1369
【裁判日期】    951003
【裁判案由】    詐欺
【裁判全文】
臺灣桃園地方法院刑事判決              94年度易字第1369號
公  訴  人  臺灣桃園地方法院檢察署檢察官
被      告  甲○○
選任辯護人  郭啟榮律師
上列被告因詐欺案件，經檢察官提起公訴（94年度偵續字第61號
），本院判決如下：
    主  文
甲○○無罪。
    理  由
一、公訴意旨略以：被告甲○○於民國89年12月間，在桃園縣桃
    園市○○路314 號，邀其外甥丙○○（臺灣桃園地方法院檢
    察署另行通緝中）、戊○○等人參加其與其夫林峻滕為會首
    之互助會，每會新臺幣（下同）2 萬元，連會首共39會，會
    期自90年1 月5 日起開標至93年1 月5 日，每個月1 次，標
    會地點在桃園縣桃園市○○路314 號。詎甲○○竟意圖為丙○○不法之所有，於92年1 月5 日，任由丙○○在標單上偽
    簽未到場標會之會員戊○○名義，並填載標金利息2,300 元
    於標單上，丙○○並持以參加競標行使，得標後，並使其他
    活會會員因而陷於錯誤，誤以為係戊○○得標，而繳付會款
    共71萬2400元予丙○○，因認被告涉犯刑法第339 條第1 項
    之詐欺取財罪嫌云云。
二、按「被告未經審判證明有罪確定前，推定其為無罪。犯罪事
    實應依證據認定之，無證據不得認定其犯罪事實。」刑事訴
    訟法第154 條定有明文。再，認定不利於被告之事實，須依
    積極證據，苟積極證據不足為不利於被告事實之認定時，即
    應為有利於被告之認定，更不必有何有利之證據；且認定犯
    罪事實所憑之證據，其為訴訟上之證明，須於通常一般之人
    均不致有所懷疑，而得確信其為真實之程度者，始得據為有
    罪之認定，倘其證明尚未達到此一程度，而有合理之懷疑存
    在時，自應為無罪之認定；又告訴人之告訴，係以使被告受
    刑事訴追為目的，其陳述是否與事實相符，仍應調查其他證
    據以資審認，倘其陳述尚有瑕疵，則在未究明前，即不能遽
    採為斷罪之基礎，最高法院30年上字第816 號、76年臺上字
    第4986號、52年臺上字第1300號判例意旨可資參照。
三、本件公訴人認被告涉犯上開詐欺取財犯嫌，無非係以告訴人
    戊○○之指訴、證人己○○、陳春枝、庚○○之證述，及卷
    附錄音光碟為主要論據。訊據被告固不否認伊確有自任會首
    而召集上開合會之事實，惟矢口否認有何詐欺犯行，辯稱：
    本件是因為案外人丙○○倒會，才沒辦法處理，伊沒有詐欺
    云云。經查：
  (一)證據能力部分：
  1.告訴人戊○○於檢察官訊問時所為之陳述，應無證據能力：
    依92年2 月6 日增訂公布，於同年9 月1 日施行之刑事訴訟
    法第158 條之3 規定，證人、鑑定人依法應具結而未具結者
    ，其證言或鑑定意見不得作為證據。而告訴人之指訴雖係以
    使被告受刑事訴追為目的，但非本法第3 條所稱之「當事人
    」，乃當事人以外之第三人，除依同法第271 條之1 規定到
    庭單純陳述意見時，毋庸具結外，如就與待證事實有重要關
    係之親身知覺、體驗事實陳述時，即居於證人之地位，依上
    開增訂公布之規定，自應依同法第186 條第1 項規定命其具
    結，使告訴人知悉其有據實陳述之義務，以擔保其證言之真
    實性，該供述證據始具證據能力（最高法院著有94年度臺上
    字第1792號判決意旨參照）。查本件告訴人戊○○於93年8
    月17日、94年5 月6 日、94年5 月20日、94年9 月29日檢察
    官訊問時所為之陳述，檢察官均疏未命其具結，是其陳述自
    無證據能力。
  2.告訴人戊○○、證人己○○於檢察事務官詢問時所為之陳述
    ，無證據能力：按被告以外之人於審判外之言詞或書面陳述
    ，除法律有規定者外，不得作為證據，刑事訴訟法第159 條
    第1 項定有明文。查告訴人戊○○、證人己○○於檢察事務
    官詢問時所為之陳述，雖辯護人於本院準備程序表示對證據
    能力沒有意見，惟審酌上開2 人於本院審理時均已具結作證
    並經交互詰問，則援引該2 人於檢察事務官詢問時所為之陳
    述，即無必要，難認為適當，即不合於刑事訴訟法第159 條
    之5 之規定，應無證據能力。
  3.證人陳春枝於檢察事務官詢問時雖陳稱：伊與告訴人去向被
    告協商時，被告有答應會負責等語，惟依其陳述，僅係證明
    事後被告與告訴人洽商情形，而就本件公訴人所指被告涉犯
    詐欺犯嫌，該證人顯未親身見聞，是就被告是否涉犯詐欺犯
    嫌，該證人上開所述即無證據能力。
  4.按刑事訴訟法上「證據排除原則」，係指將具有證據價值，
    或真實之證據因取得程序之違法，而予以排除之法則。而私
    人之錄音、錄影之行為所取得之證據，應受刑法第315 條之
    1 與通訊保障及監察法之規範，私人違反此規範所取得之證
    據，固應予排除。惟依通訊保障及監察法第29條第3款 之規
    定「監察者為通訊之一方或已得通訊之一方事先同意，而非
    出於不法目的者，不罰」，通訊之一方非出於不法目的之錄
    音，所取得之證據，即無證據排除原則之適用（94年度臺上
    字第716 號判決意旨參照）。查本件告訴人側錄其與被告電
    話交談經過之錄音，該錄音光碟係由通訊之一方所錄製，且
    其目的為保留被告犯罪行為之證據，並非不法，依前揭說明
    本即無證據排除原則之適用。是辯護人辯稱：告訴人所提之
    錄音光碟無證據能力云云，顯非可採。至錄音中被告之答話
    是否有被切斷，是否足以顯見被告對話之本意乙節，係屬證
    明力之問題，而與證據能力無涉。
  (二)本件告訴人確為本件合會之會員之一：
    證人即告訴人戊○○於本院審理時證稱：「（妳有無參加被
    告召集的互助會？）有。」、「（妳如何加入本件互助會？
    ）我與被告是同事，有1 次我到丙○○那裡，甲○○當天也
    在那裡，被告問我要不要加入互助會，我當場對甲○○本人
    表示要加入。」、「（當時在場的人有何人？）有4 位在打
    麻將，1 位是己○○，有1 位叫呂錦雲，另外2 位我忘記了
    ，丙○○當時也有在場，她在打牌，被告也在場。」等語（
    見本院卷第68、69頁）；證人己○○於本院審理時證稱：「
    妳在偵查中曾經證稱甲○○招會當時妳、丙○○、戊○○及
    幾位同事均在場，是否屬實？）是的。」、「（當時被告是
    否在場？）甲○○來招攬會員，她在現場。」、「（戊○○
    在當場有無向被告表示要參加本件互助會？）有。」、「（
    甲○○有無向戊○○招募本件互助會？）有。」、「（請妳
    陳述當時被告如何向戊○○招募？）她來的時候說他要招募
    2 萬元的互助會，問在場的人是否願意加入。」、「（請妳
    陳述當時戊○○如何表示要參加本件互助會？）戊○○對甲○○說好，她有意願。」、「（妳稱被告招攬合會的地點？
    ）丙○○的鞋店。」、「（妳是否知道戊○○有參加此會？
    ）知道，她有參加此會。」、「當天確實我們在打牌，我們
    以前都是長庚球場的同事，被告來就說她想要起1 個會，問
    我們要不要參加，戊○○馬上答應被告，我是因為我自己跟
    丙○○的會，所以沒有能力再參加被告的會。」、「（當天
    被告來招會如何說？）她說她要起1 個2 萬元的會，問我們
    要不要參加。」等語（見本院卷第95至99頁），而被告亦坦
    承本件合會成立前，曾向告訴人、證人己○○招攬參加之情
    ，另本件會單名單形式上確記載告訴人為本件合會會員，且
    被告自行提出關於記錄本件合會得標情形之筆記本內，亦記
    載「第25次，92年1 月5 日，戊○○，得標金2300- 」等情
    （見本院卷第54頁）。再者，本件合會於92年9 月5 日以後
    ，丙○○未再繳交會款而倒會，告訴人得知上情質之被告，
    被告亦於92年9 月22日以桃園成功路郵局第01706 號存證信
    函1 份通知告訴人及丙○○等人（見92年度他字第1855號偵
    查卷第7 至9 頁），該信函內明白表示「台端丙○○參加3
    會會單記名為，丙○○、蔡玉華、丁○○。」、「台端會員
    戊○○，繳交會金全權委託會員丙○○全權處理繳交。…」
    、「本會首為維護會員及會員戊○○之權益。」等語，顯然
    將丙○○及丙○○借用他人名義（借用丁○○、蔡玉華之名
    義）參加3 會份，及告訴人自為1 會份僅係透過丙○○繳交
    會款之權義區別甚為清楚。是告訴人、證人己○○上開所述
    ，均核與卷附本件會單名單、被告記錄本件合會得標情形之
    筆記本內容及被告所書上開存證信函等相符。另參酌證人己○○上開證詞，被告分別向告訴人、證人己○○招攬參加本
    件合會，而證人己○○並未參加，被告即未將己○○列入會
    員名單之內，而告訴人係表明參加，被告即將告訴人列入會
    員名單之內；況衡諸常情，若被告主觀上認為告訴人並未加
    入
    本件合會，則在會員名單上直接將告訴人姓名劃除或改正丙○○名義，並非困難之事，何以仍留存告訴人之名義，使告
    訴人或其他會員有誤認之虞？且本院93年度訴字第1632 號
    民事判決亦認定告訴人為本件合會會員之情，若被告主觀上
    認為告訴人並未加入本件合會，而被告接受該判決後，何以
    未提起上訴以求救濟？是綜上各情，堪認本件告訴人確為本
    件合會之會員之一。被告於本院審理時空言否認告訴人為本
    件合會會員，顯非可採。
  (三)本件難認被告有不法所有之意圖：
  1.查本件合會中，告訴人名義所參加者係於92年1 月5 日以2,
    300 元得標，為被告所自承，並有被告記錄本件合會得標情
    形之筆記本及被告所書上開存證信函卷附可稽，此部分之事
    實自可認定。
  2.被告固供承上開告訴人之會份係由丙○○所標得之情，惟若
    無其他證據，本即難逕認被告有不法所有之意圖：
  (1)就本件告訴人上開會份之會款給付情形，告訴人於本院審理
    時陳稱：「（妳參加本件互助會會款繳納方式？）會款有時
    候拿給被告本人，有時候拿給丙○○請她幫我拿給被告。」
    、「（為何要將會款交給丙○○？）被告在我要參加合會的
    時候，說若我繳費不方便，會款可以交給丙○○，被告會向
    丙○○收取。」等語（見本院卷第69頁）；證人己○○於本
    院審理時亦證稱：「（妳是否知道戊○○有參加此會？）知
    道，她有參加此會。」、「（為何會知道？）因為我們時常
    去丙○○的鞋店，她有寄放會錢在丙○○那邊。」等語（見
    本院卷第97頁），姑不論告訴人是否確曾親自繳交會款與被
    告，但告訴人之會款確曾透過丙○○繳納，即可認定。由告
    訴人確曾透過丙○○繳納本件會款，另參酌告訴人亦有加入
    丙○○為會首之合會，顯見告訴人與丙○○間原即有一定之
    信任關係。又被告於上開存證信函中表明：「茲因台端丙○○於92年元月5 日以口頭告知，『戊○○委託標會』，標得
    戊○○之會且得標金總數新台幣71萬2 千4 百元整。因本會
    首在不知情下將本會會金全數交由丙○○接收。…」等語，
    即不能排除被告因告訴人本有委託丙○○繳交會金之情而誤
    信丙○○所言或有其他不注意之情形使丙○○以告訴人名義
    參與標會並得標之可能。
  (2)依卷附被告與告訴人間通話之錄音光碟及譯文（見92年度他
    字第1855號偵查卷第47至49頁，註：此譯文經本院95年1 月
    5 日當庭勘驗與錄音內容相符）內容，告訴人多係指責被告
    讓丙○○標去告訴人之會份且事後未告知此情，而被告多係
    強調會負責，沒有逃避責任，是被丙○○所害等情形。又該
    錄音光碟及譯文中，被告與告訴人間固曾對話稱：「告訴人
    ：8 月初5 用我的會丟下去投標，都演戲演成這樣子，我想
    攏嘸。被告：那個時候我就和她（指丙○○）說，我會給情
    勢害死！」、「告訴人：還有，8 月初5 之前妳去丙○○那
    裡，妳就問我說『會要不要標了？』我說我想要標3,000 元
    ，我想要還貸款，妳為什麼沒有跟我說妳的會被人家標走了
    ？妳為什麼都沒有說？被告：... 我今天就是被丙○○出賣
    。我要是去她（指丙○○）那裡，她（指丙○○）就一直給
    我打手勢，說美足要是有問會的事，妳就要怎麼說。我今天
    就是很嘔，我老公罵的要死，為什麼會是我們在當會頭，卻
    讓丙○○牽著走，我說我也不知道她（指丙○○）為什麼會
    這樣。我要是去到那邊門口，丙○○就會走出來跟我說，美
    足要是問會的事情，妳就要說多少。」等語，查上開對話所
    述情形，係發生在丙○○於92年1 月5 日標得告訴人會份約
    7 個月後（即92年8 月5 日左右），是上開內容，充其量僅
    能證明被告事後知悉上情時，有為丙○○掩飾之情，尚難以
    上開錄音證明「丙○○於92年1 月5 日以2,300 元標得告訴
    人名義之會份時，被告即具不法所有之意圖」。況依上開錄
    音內容，被告稱丙○○尚有交代若告訴人詢問合會事宜時應
    如何回覆等語，則若丙○○標得告訴人之會份時，被告當時
    即具不法所有之意圖，丙○○又何須事後交代被告如何回應
    告訴人之詢問？
  (3)又參酌丙○○早於92年1 月5 日即以告訴人名義標得該次會
    款，而本件合會至92年9 月間，均仍正常進行，若被告於當
    時即有為自己或丙○○不法所有之意圖，衡情應早已倒會，
    何以仍正常進行約8 個月之久？
  (4)至證人庚○○固於本院審理時證稱：「（妳於民事庭證稱92
    年8 月5 日參與本件的合會標會，當天會首被告有寫戊○○
    3,000 元投標等語，妳當時所稱是否屬實？）是的。」、「
    （妳當天所見本件互助會標單如何記載？）有寫標單，標單
    上有投標金額及人名，當時被告幫戊○○寫標單的時候標單
    上是寫『美足』、金額『3000元』。」、「92年9 月5 日被
    告又打電話給我，她問我要不要標，因為我上個月沒有標到
    ，我說要標，被告說現在只有美足寫3000，她說這次3100給
    妳，妳就不用來... 」云云（見本院卷第91頁），惟證人乙○○於本院審理時證稱：伊最後1 會是用底標1,500 元得標
    ，被告拿會金給伊時裡面含1 張74,000元之支票，後來該支
    票退票，伊將該支票拿給被告，被告說是丙○○的票，好像
    是9 月10幾號到期等語（見本院卷第123 、124 頁），而卷
    附丙○○所簽發發票日92年9 月13日、面額74,000元、付款
    人為新竹國際商業銀行之支票係由永裕汽車修理廠代表人黃
    陳寶珠所提示，有上開支票（含退票理由單）、新竹國際商
    業銀行永安分行函各1 份在卷可稽（見本院卷第177 、178
    、182 頁），另黃陳寶珠為乙○○之配偶，亦有個人基本資
    料查詢結果1 紙在卷可稽（見本院卷第186 頁），是證人乙○○上開證詞，核與卷附上開資料相符，應可採信。至證人
    庚○○上開證詞，顯與證人乙○○證述情形不符，且本件會
    單名單上並無證人庚○○之名字，而證人庚○○復稱：伊沒
    有記得很清楚何時換會，沒有換會單，也沒有登記云云（見
    本院卷第92頁），亦與一般人參加民間合會均會留存會單並
    登記得標情形以保障自身權益之常情不符，則證人庚○○上
    開證詞即難逕採。
  (四)本件被告否認告訴人確係本件合會之會員乙節，固非可採，
    然認定不利於被告之事實，須依積極證據，茍積極證據不足
    為不利於被告事實之認定時，即應為有利於被告之認定，更
    不必有何有利之證據，是以苟積極證據不足證明犯罪事實時
    ，縱被告之抗辯或反證係屬虛偽，或辯解前後不一，仍不得
    據此資為積極證據應予採信之理由，亦即被告之供詞縱非句
    句屬實，或前後供詞縱有部分並非絕對相符，如無積極證據
    證明被告犯罪，亦不能執此遽為被告論罪之依據，而被告上
    開辯詞，無非係全然推卸其對屬會員之告訴人基於合會關係
    應負之責任，縱被告此部分辯詞不可採信，仍不得因此資以
    為反證其本件犯罪之論據。
  (五)按詐欺罪之成立，必以行為之初對於構成要件要素均具有認
    識，進而實現不法構成要件，始足當之，亦即行為初始即須
    具有不法所有意圖，且以施用詐術（傳達與事實不符之資訊
    ）之方法使相對人陷於錯誤，致其處分自己或第三人之財產
    始克相當。查本件合會中，告訴人名義所參加之會份固係於
    92年1 月5 日經丙○○以2, 300元得標，惟公訴人所提上開
    證據，並不足以證明被告於該時即具為丙○○不法所有之意
    圖或與丙○○具共犯關係，是縱使被告事後有為丙○○掩飾
    之情，則因丙○○犯罪行為亦已既遂，被告即無由因此成立
    本件犯行。況本件並無證據證明被告係從中有取得任何不法
    利益，是被告縱因誤信丙○○或有其他不注意之情形使丙○○以告訴人名義參與標會並得標，被告遂向其他活會會員收
    取會款，自難遽此即推斷被告有何使用詐術，使告訴人及其
    他活會會員陷於錯誤而支付會款。末按被告既為本件合會會
    首，然於丙○○以告訴人名義投標並得標時，竟疏未向告訴
    人詳加查證確認，其固確有過失，惟此部分係屬民事問題，
    與刑法詐欺罪之構成要件不合，自難以該罪相繩。
四、按認定被告有罪之證據，定需達到使事實審審判之法官有「
    確信」之心證時，方得為被告有罪之判斷。綜上所述，被告
    甲○○始終否認本件犯行，而本件公訴人所舉前開事證，均
    尚未達於通常一般之人均不致有所懷疑，得確信其為真實之
    程度，而有合理性懷疑之存在，無從形成有罪之確信。此外
    ，復查無其他積極證據足以證明被告本件犯行，而公訴人所
    提出之證據，不足為被告有罪之積極證明，或其闡明之證明
    方法，無從說服法官以形成被告有罪之心證，根據「罪證有
    疑，利於被告」之證據法則，應認不能證明被告犯罪，依法
    應諭知被告無罪之判決。
據上論斷，應依刑事訴訟法第301 條第1項，判決如主文。
本案經檢察官嵇珮晶到庭執行職務。
中    華    民    國    95    年    10    月    3     日
                  刑事第二庭審判長法  官  徐培元
                                  法  官  林蕙芳
                                  法  官  鄭吉雄
以上正本證明與原本無異。
如不服本判決，應於送達後10日內，向本院提出上訴狀（應附繕
本），上訴於臺灣高等法院。
                                  書記官  謝至菁
中    華    民    國    95    年    10    月    3     日


司法院資訊處製作；財團法人民間司法改革基金會備份。
